臺灣高等法院刑事判決
109年度上訴字第1819號
上  訴  人  
即  被  告  戴宏源




選任辯護人  陳建源律師(法扶律師)
上  訴  人  
即  被  告  徐宇朋




選任辯護人  陳郁仁律師
上列上訴人等因強盜等案件，不服臺灣桃園地方法院108年度訴
字第27號，中華民國109年4月8日第一審判決（起訴案號：臺灣
桃園地方檢察署106年度軍少連偵字第1號），提起上訴，本院判
決如下：
    主  文
原判決撤銷。
乙○○犯結夥三人以上攜帶兇器強盜罪，處有期徒刑柒年拾月。未
扣案之犯罪所得應追徵其價額新臺幣貳仟貳佰伍拾元。
甲○○犯結夥三人以上攜帶兇器強盜罪，處有期徒刑柒年貳月。
    犯罪事實
一、乙○○於民國106年7月7日晚間8時許，以「出操」（即打架助
    陣）為由，邀約成年人甲○○、少年A男（91年6月生）、少年
    B男（89年10月生）至桃園市○○區○○里00鄰○○○00○00號附近
    某公園集合（A男所涉加重強盜犯行，經臺灣桃園地方法院1
    08年度少訴字第1號判決判處有期徒刑3年，緩刑5年，緩刑
    期間付保護管束確定；B男所涉加重強盜犯行，則經本院109
    年度少上訴字第9號判決撤銷原審判決，另判處有期徒刑3年
    ，緩刑5年，緩刑期間付保護管束確定）；待眾人集合後，
    乙○○提議對網路販賣笑氣（學名：一氧化二氮）之賣家「搶
    線」（即強盜笑氣），而甲○○明知A男為未滿18歲之少年，
    對於乙○○以上提議竟同意之，而與乙○○、A男、B男共同意圖
    為自己不法所有之犯意聯絡，由乙○○持B男之行動電話，並
    以A男之臉書暱稱申辦微信通訊軟體之帳號，而於106年7月8
    日凌晨3時許，以微信聯絡網路販售笑氣之賣家佯稱購買笑
    氣，並約定於該日凌晨4時許，至桃園市○○區○○里00鄰○○○00
    ○00號進行交易，嗣乙○○依賣家指示搭載笑氣數瓶到場後，
    乙○○等人先推由A男向乙○○詢問笑氣之售價，嗣乙○○等人因
    見A男未能順利談妥，遂改由乙○○出面佯裝欲向乙○○購買4瓶
    笑氣，甲○○、B男亦一同上前，乙○○因而與乙○○等人一同自
    其車內先行取出3瓶笑氣，乙○○等人復以須進入一旁屋內拿
    錢為由拖延付款，嗣乙○○即趁乙○○猝不及防之時，先以徒手
    毆打乙○○，再與甲○○、A男、B男一同將乙○○包圍，復由乙○○
    、甲○○輪流持路旁撿拾於客觀上足以傷害人之生命、身體可
    供兇器使用之棍棒2支（未扣案）毆打乙○○，致乙○○受有頭
    部鈍挫傷、右踝部挫傷、左小腿挫傷、左手肘挫傷、左肩膀
    挫傷、左大腿挫傷等傷害，至使乙○○不能抗拒而任由其等未
    支付價款即取走價值共新臺幣（下同）9,000元之笑氣瓶3瓶
    （每瓶笑氣7公斤，販售價3,000元)。乙○○、甲○○、A男、B
    男強盜取得上開笑氣3瓶後，即令乙○○離開現場，並由A男將
    強盜而得之笑氣瓶先後載往上開公園及位於桃園市○○區○○○
    路0段000號之雲芝海旅館，供乙○○、甲○○、A男、B男4人施
    用殆盡。
二、案經乙○○訴由桃園市政府警察局大園分局移送臺灣桃園地方
    檢察署檢察官偵查起訴。
    理  由
壹、證據能力：
一、證人即同案少年A男於少年法庭向法官所為之陳述、於偵查
    中向檢察官所為之陳述：
  ㈠按刑事訴訟法第159條之1第1項所稱得為證據之被告以外之人
    於審判外向法官所為之陳述，立法者係以該等陳述，係於法
    官面前為之，故不問係其他刑事案件之準備程序、審判期日
    或民事事件或其他訴訟程序之陳述，均係在任意陳述之信用
    性已受確定保障之情況下所為，因此該審判外向法官所為之
    陳述，應得作為證據。此乃同法第159條第1項所謂得作為證
    據之「法律有規定者」之一，為有關證據能力之規定，係屬
    於證據容許性之範疇。至於被告之反對詰問權，與憲法第8
    條第1項規定「非由法院依法定程序不得審問處罰」之正當
    法律程序所保障之基本人權及第16條所保障之基本訴訟權，
    性質上並非相同，且被告之詰問證人，以被告或其辯護人在
    場為前提。上開得為證據之被告以外之人於審判外向法官所
    為之陳述，就被告而言，事實上難期有於另案法官審理中行
    使反對詰問權。從而，於審判實務中，遇有此類未能賦予被
    告或其辯護人行使詰問權之供述證據，即應依刑事訴訟法第
    273條第1項第5款、第8款及第171條規定，於準備程序期日
    訊明、曉諭被告或其辯護人是否聲請傳喚該被告以外之人，
    以踐行人證之調查程序，使被告或其辯護人針對該被告以外
    之人於審判外向法官所為之陳述，有補足行使反對詰問權之
    機會，最高法院100年度台上字第409號判決意旨同此。從而
    ，上訴人即被告甲○○及其辯護人否認A男於少年法庭向法官
    所為陳述之證據能力（見本院卷第339頁），尚無理由。
  ㈡A男於偵查中向檢察官所為之陳述固屬被告以外之人於審判外
    所為之陳述，為傳聞證據，惟A男為91年6月5日出生 ，有其
    年籍在卷，於107年2月26日檢察官訊問時，未滿16歲，依刑
    事訴訟法第186條第1項第1款規定不得令其具結。甲○○辯護
    人以其於偵查中之證述為審判外之陳述、未經具結，無證據
    能力（見本院卷第339頁），已忽略上開不得令其具結之規
    定，亦未主張該陳述有何顯不可信之處，復無證據證明A男
    於偵查中之陳述係經檢察官非法取供而得，或其當時所為陳
    述，有顯不可信之情況，是辯護人僅以A男前開於偵查中之
    陳述為審判外之陳述，未經具結而否認證據能力，亦難可採
    。
　㈢且A男已於原審審理中到庭經檢察官、甲○○及其辯護人為交互
    詰問，並於本院審理中提示令其等表示意見，而已完足證據
    調查之合法程序，得為判斷之依據，亦附此敘明。 
二、除上開A男於少年法庭向法官所為之陳述、於偵查中向檢察
    官所為之陳述以外，本案據以認定上訴人即被告乙○○、甲○○
    （以下除各稱其名外，稱被告2人）犯罪之供述證據，檢察
    官、被告2人及其等辯護人均未就本判決所引用之各該被告
    以外之人於審判外之陳述及所調查之證據主張有刑事訴訟法
    第159條第1項不得為證據之情形（見本院卷第103至106、33
    6至343頁，甲○○原指定辯護人否認B男於偵查中、少年法庭
    所為未經具結陳述之證據能力，嗣選任辯護人及甲○○就此部
    分均不再爭執【見本院卷第327、337頁】），本院審酌該證
    據作成時並無違法及證明力明顯過低之瑕疵等情況，認為適
    當，應有證據能力。至於所引其餘非屬供述證據部分，既不
    適用傳聞法則，亦非公務員違背法定程序所取得，依刑事訴
    訟法第158條之4反面解釋，同具證據能力。
貳、得心證之理由
一、訊據被告2人固均坦承：在笑氣賣家即告訴人楊奕博到達約
    定之交易地點，並於乙○○與楊奕博商談笑氣瓶之價格後，乙
    ○○即與甲○○、A男、B男等人一起毆打楊奕博，致楊奕博受有
    上開傷害，之後其等再將楊奕博攜帶至現場之笑氣瓶其中3
    瓶搬走一同吸食完畢等情，惟均矢口否認有何結夥3人以上
    攜帶兇器強盜取財之犯行，乙○○辯稱：3瓶笑氣瓶是楊奕博
    給我們試吸的，試吸之後才跟我們講價格，我當下認為他故
    意哄抬價格，所以才打他，並沒有要搶他的意思，我並沒有
    要求楊奕博將笑氣瓶留下云云；甲○○則辯稱：我只有打楊奕
    博，沒有強盜的意思云云。
二、經查：
  ㈠楊奕博因乙○○4人藉由微信聯繫欲購買笑氣而依指示於上開時
    間攜帶數瓶笑氣前往前開約定地點，嗣A男、乙○○先後與楊
    奕博商談笑氣瓶之價格後，乙○○首先徒手毆打楊奕博，其後
    甲○○、A男、B男亦上前，被告2人並分持棍棒2支毆打楊奕博
    ，致楊奕博受有頭部鈍挫傷、右踝部挫傷、左小腿挫傷、左
    手肘挫傷、左肩膀挫傷、左大腿挫傷等傷害，之後被告2人
    與A男、B男再將楊奕博攜帶至現場之笑氣瓶其中3瓶搬走而
    一同施用完畢等事實，為被告2人所不爭執（見原審卷一第1
    00至103、105、198至201頁、原審卷二第289頁、本院卷第1
    01、345至348頁），核與證人即告訴人楊奕博、證人即同案
    少年A男、B男此部分證述相符（見106年度軍少連偵字第1號
    卷【下稱偵卷】第92至93、106至108頁反面、第113至115、
    118至119頁反面、第126頁反面至128頁、原審卷一第241至2
    52頁、原審卷二第247至256頁、本院卷第328至330頁），復
    有長庚醫療財團法人林口長庚紀念醫院（下稱長庚醫院）診
    斷證明書、108年10月22日長庚院林字第1080951246號函所
    檢送楊奕博病歷資料等在卷可稽（見偵卷第99頁、原審卷二
    第31至179頁），此部分事實首堪認定。
  ㈡被告2人與B男、A男等4人關於在楊奕博載送笑氣瓶到達約定
    地點後遭其等包圍、毆打，並搬走笑氣瓶3瓶一同施用完畢
    等情有意圖為自己不法所有之犯意聯絡，並有行為分擔：
　⒈被告2人與A男、B男以包圍、傷害楊奕博之強暴方式至使不能
    抗拒，而強取楊奕博所持有之3瓶笑氣瓶，其等主觀上有為
    自己不法所有之意圖：
　⑴楊奕博證稱：案發當天3點我接獲手機通知要我送氣瓶到本案
    地點，因為有人要買氣瓶，到了之後，原本有1個人跟我談
    要幾瓶、多少錢，之後又出現3個人，他們4個人說要買4瓶
    ，他們跟我一起從車上搬氣瓶，先搬了3瓶下來，他們說要
    進去房屋內拿錢需要等一下，他們一直進進出出1間房子，
    第1個是1個小孩子，在少年法庭有看到，看起來16、17歲；
    他們也沒有說我賣的太貴不要，就先打開氣瓶開始吸，我等
    了5、10分鐘，都沒有拿錢出來，突然就有1個從後面衝上來
    打我，就是乙○○，隔了幾秒之後，大家就圍上來一起打我，
    剛開始沒有拿武器，後來有2個人拿棒子，我記得我被打的
    時候有4個人在我身邊，就是一開始跟我講話的4個人，乙○○
    有拿棍棒，他們是輪著打，我被打到跌倒，站起來時，棍棒
    又換人拿繼續打，4個人圍毆1個，反抗應該會更慘，我不敢
    反抗；後來他們搬走3瓶笑氣瓶，也沒有給錢，我怕打得更
    慘所以沒有阻止他們，我不知道他們為什麼打我，我可以指
    認在庭的被告2人，因為他們2人有打我。（問：你有無跟這
    些被告說：大哥這些笑氣瓶請你們，或是給你們之類的話？
    ）被打完之後我好像有說，因為這樣才不會被打，他們輪流
    一直打，我被打了將近快半小時都沒有停，如果有什麼方法
    可以不要被打，當然是想辦法，我用這方法希望自己可以不
    要再被打。車上的笑氣瓶重量都是一樣的，我沒有提供給消
    費者先試用的習慣，他們在吸笑氣時，我也沒有阻止他們，
    因為他們說等他們拿錢出來等情（見偵卷第92頁反面至第93
    頁、原審卷一第241至252頁）；核與A男所證：乙○○給我B男
    手機跟我說等一下會有人來，叫我等一下，後來楊奕博開廂
    型車抵達，楊奕博下車就談笑氣怎麼買，我問楊奕博1支多
    少，後來乙○○看我講不下去，就跟甲○○、B男一起走過來，
    由乙○○跟楊奕博講話，我有看到楊奕博從車上拿下2、3瓶笑
    氣放地上，乙○○突然說金額太貴就動手打楊奕博，B男有踢1
    、2下，後來楊奕博就一直說對不起、笑氣瓶請我們，之後
    乙○○不知道講什麼我忘了，楊奕博就開車走了。笑氣搬下車
    時，楊奕博還沒有被傷害等語（見偵卷第106頁反面至第107
    頁、原審卷二第248、251至252頁），及B男所證：楊奕博到
    場後，乙○○先動手，甲○○也有動手，後來楊奕博有表示「你
    們要幾支算我請」，但我覺得楊奕博應該是被強迫的，楊奕
    博被打得很慘；（問：楊奕博表示3瓶笑氣被搶走，是誰去
    搬笑氣？）甲○○跟1個人去搬，是否是乙○○我不確定等語（
    見偵卷第127頁及反面、第114頁反面、本院卷第328至330頁
    ），大致相符。而乙○○亦不否認楊奕博是遭他們毆打之後才
    說要請他們的乙節（見原審卷一第103頁），甲○○亦供稱：
    是乙○○先動手，楊奕博全身都是傷，有人拿棍子，現場留有
    3瓶笑氣瓶，楊奕博說「大哥，給你們」、「大哥請你們笑
    氣，不用錢」；乙○○跟對方講一講就起衝突，我跟A男、B男
    就過去幫忙，有幫忙助拳，我有動手等情（見偵卷第122頁
    反面、第123頁、原審卷一第172、198頁）。
　⑵復依前揭楊奕博之長庚醫院診斷證明書、病歷資料顯示楊奕
    博於案發當日凌晨5時5分至8時50分在長庚醫院進行急診治
    療時，確受有前述㈠遍及頭部、肩膀、手肘、大腿、小腿、
    腳踝之傷害，足認楊奕博前開證述應可採信。從而，依當時
    客觀情境觀之，被告2人既夥同B男、A男包圍楊奕博而毆打
    楊奕博，被告2人更輪流持2支棍棒傷害楊奕博，在其等4人
    佔有人數、持有兇器之優勢情形下，衡情，倘若楊奕博貿然
    反抗，勢必遭受更加嚴重之傷害，且在數人包圍之下，亦無
    從逃跑或躲藏，更徵楊奕博所證因為怕打得更慘所以沒有反
    抗、沒有阻止他們搬走笑氣瓶，因為他們一直輪流打，沒有
    停，要想辦法讓自己不要再繼續被打，所以才會跟他們說這
    些笑氣瓶請你們這樣的話等語，實與常情相符，堪可採信。
    是楊奕博係因乙○○、甲○○及A男、B男上述包圍、傷害行為，
    使其身心極度恐懼而已達不能抗拒程度下，始口出「這些笑
    氣瓶請你們」之語而任由其等未支付任何價款即將其所持有
    原欲販售之3瓶笑氣瓶取走，至為明確，其等以此等方式取
    得3瓶笑氣且未支付價款，主觀上自有為自己不法所有之意
    圖無訛。
　⒉被告2人與A男、B男具有強盜之犯意聯絡及行為分擔：
  ⑴按共同正犯之成立，只須具有犯意之聯絡，行為之分擔，既
    不問犯罪動機起於何人，亦不必每一階段犯行，均經參與。
    共同實施犯罪行為之人，在合同意思範圍內，各自分擔犯罪
    行為之一部，相互利用他人之行為，以達其犯罪目的，即應
    對於全部所發生之結果，共同負責；且共同正犯不限於事前
    有協議，即僅於行為當時有共同犯意之聯絡者亦屬之，且犯
    意聯絡之表示方法，亦不以明示通謀為必要，相互間有默示
    之合致亦無不可，有最高法院28年上字第3110號、32年上字
    第1905號、73年台上字第2364號及30年上字第870號等判決
    先例意旨可參。
  ⑵A男證稱：當天凌晨乙○○說要出操、要打人，約我去大園交流
    道下的小公園，B男騎車載我去找乙○○，現場還有甲○○，聊
    到一半，乙○○突然跟B男借手機，用該手機登入他自己的臉
    書傳訊息，後來乙○○說要「搶線」，我在偵查中說乙○○提議
    說搶線很好玩，好像是在小公園還是在路上的時候說的，搶
    線就是指在人家賣東西時把商品搶走，乙○○這句話是跟當時
    在場的人說的，這些內容都是實話，我知道當時有我、乙○○
    、甲○○、B男在場。後來乙○○就說要辦新的微信帳號，當他
    在設定新的微信帳號時，我跟B男到附近的便利商店買飲料
    ，回來之後乙○○就帶我們到現場，乙○○說他已經聯絡好對方
    說要買笑氣，對方會打電話來，叫我接電話，後來對方用微
    信打電話跟我確定見面地方。乙○○在公園本來說他有錢要買
    ，走到現場時他才說等下對方來就打對方，把東西搶走。乙
    ○○是用我臉書名字「等待.」來設定新的微信帳號，不是用
    我真實姓名等語（見偵卷第106頁反面至第107、118至119頁
    、原審卷二第254至255頁），亦與B男證稱：當天甲○○說乙○
    ○要出操，叫我找A男一起過去，之後我們跟我女友一起騎機
    車過去，到了該處後，有看到乙○○、甲○○，乙○○跟我借手機
    說要登臉書，我就將手機交給他，我有看到乙○○用我的手機
    以微信跟賣家聊天，之後我跟A男離開一下，回來之後乙○○
    就說要去案發地點，到案發地點後，有看到楊奕博開車過來
    ；在楊奕博到場前，乙○○叫我躲在別人房屋前圍牆旁，等到
    乙○○動手我才出來；當天交易之前有想搶，（問：按照你們
    原來犯罪計畫，是否為你們跟楊先生洽談時，一邊有人去洽
    談，一邊有人埋伏用打的之後再上去搶笑氣嗎？）對，後面
    有搶到，楊奕博一到就叫他先把東西放地板等詞（見偵卷第
    107頁反面至108、126頁反面至127頁、本院卷第222至223、
    329、332頁），有關被告2人先以「出操」、要打人為由邀
    約A男、B男到場，乙○○並向B男借用手機登入臉書、微信與
    笑氣賣家聯繫，乙○○更於楊奕博到場前要求B男先埋伏在旁
    等待而為稍後楊奕博到場時上前毆打預作準備，於楊奕博到
    場前即有意要搶笑氣等情，大致相符。
　⑶且乙○○並不否認有借用B男手機、有聯繫購買笑氣事宜等情（
    見偵卷第143頁、原審卷一第100頁），甲○○亦不否認乙○○有
    說要出操、乙○○有向B男借手機，當時有人躲在車後面等節
    （見偵卷第12、121頁反面、原審卷一第172、198、199頁）
    。
　⑷而針對楊奕博留下之3瓶笑氣瓶究竟由何人施用乙節，乙○○4
    人於為警查獲之初，為卸己責或有推予他人或稱不知笑氣瓶
    下落云云，惟其後則均坦承4人一同施用該3瓶笑氣，乙○○、
    甲○○及A男並一致供（證）述施用地點是先後在上開公園及
    位於桃園市○○區○○○路0段000號之雲芝海旅館一情（乙○○：
    原審卷一第102、105頁、甲○○：偵卷第122頁反面、第123、
    136頁、原審卷一第172至173、201頁、B男：偵卷第126頁反
    面至第127、128頁、本院卷第329頁、A男：見偵卷第118頁
    及反面、第107頁及反面）。B男雖稱只有在公園與其他3人
    一起施用笑氣，之後並未前往汽車旅館等詞，然此節與乙○○
    、甲○○、A男所述，及甲○○供稱汽車旅館的房間錢是我跟B男
    出的等詞（見偵卷第136頁），並不相符，且縱B男在公園施
    用笑氣之後並未接續前往汽車旅館，亦不影響被告2人先係
    以「出操」、與人打架為由與A男、B男會合，並以購買笑氣
    為由聯繫楊奕博到場，共同毆打楊奕博，更於之後一同施用
    楊奕博留下之3瓶笑氣等過程之認定。
　⑸再綜合上開⒈之⑴楊奕博證述到場後，先後由A男、乙○○上前洽
    談價格，再佯以入屋內拿錢而拖延時間，且期間並無任何人
    質疑其價格太貴，隨後即有乙○○上前毆打、接續其他人上前
    共有4人包圍在旁，眾人毆打，更有其中2人持棍棒，直至最
    後只好以留下3瓶笑氣免費請眾人施用之方式方可脫困等情
    ，顯然以上過程均在被告2人與A男、B男4人預見範圍，方可
    從容不迫互相利用他人之行為，既無庸支付價款亦可使楊奕
    博留下笑氣3瓶，4人並一同施用該3瓶笑氣。是足認乙○○聯
    繫購買笑氣時，即決意以「搶線」方式強取賣家所販賣之笑
    氣，更為逃避刑事追訴而刻意使用B男之手機、並以A男之臉
    書暱稱新申辦微信帳號而聯繫笑氣賣家；而在場之甲○○、A
    男、B男對於乙○○欲以「搶線」方式強取笑氣乙情亦有所認
    識而對於乙○○之強盜計畫已有所悉，則被告2人與A男、B男
    就以上乙○○聯繫笑氣賣家佯為交易，其後楊奕博到場欲與其
    等交易，其等即以包圍、毆打楊奕博之強暴方式，至使楊奕
    博不能抗拒，而取楊奕博之財物之強盜犯行，均有犯意聯絡
    、行為分擔乙節，實堪認定。A男所涉此部分犯行則亦經臺
    灣桃園地方法院108年度少訴字第1號判決判處有期徒刑3年
    ，緩刑5年，緩刑期間付保護管束確定；B男所涉加重強盜犯
    行，則經本院109年度少上訴字第9號判決撤銷原審判決，另
    判處有期徒刑3年，緩刑5年，緩刑期間付保護管束確定，有
    上開判決在卷可參（見本院卷第298至304頁，另置本院卷證
    物袋）。
  ㈢按刑法第321條第1項第3款所稱「兇器」，其種類並無限制，
    凡客觀上足以對人之生命、身體、安全構成威脅，具有危險
    性之兇器均屬之，且祗須行竊時攜帶此種具有危險性之兇器
    為已足，並不以攜帶之初有行兇之意圖為必要，有最高法院
    79年台上字第5253號判例意旨可資參照。查被告2人與A男、
    B男毆打楊奕博時，由被告2人分持棍棒2支攻擊楊奕博，且
    確實造成楊奕博前開傷害，該棍棒2支雖未扣案，然由楊奕
    博受傷之情形，堪認該棍棒客觀上足對人之生命、身體、安
    全構成威脅，而具有危險性，性質上自屬兇器無疑。又所稱
    結夥三人，係以結夥犯全體俱有責任能力及有犯意之人為構
    成要件，A男、B男分別為91年6月、89年10月生，有其等年
    籍在卷，於本案行為時均為已滿14歲之人，非無責任能力。
    從而被告2人與A男、B男共同為本案犯行，並持棍棒2支為之
    ，自均該當攜帶兇器、結夥3人以上之加重條件。
　㈣被告2人其他辯解不可採之說明：
  ⒈乙○○辯稱：有3瓶笑氣是楊奕博要讓我們試用的，我們才會先
    施用；後來是因為楊奕博販售之笑氣瓶價格比行情高出許多
    ，認為楊奕博要坑我們，才會動手毆打楊奕博，並沒有要求
    楊奕博將笑氣瓶留下，是他自己留下的；沒有給錢是因為他
    說要請我的云云（見本院卷第345、348頁）。甲○○亦辯以：
    是因為楊奕博說要請我們，所以才一起吸等詞（見原審卷一
    第173頁），而均否認有為自己不法所有之意圖。然試用、
    試吃應該在不影響賣家獲利之情形下為之，依乙○○所陳笑氣
    瓶之行情價1瓶2千多元（見本院卷第347頁），則3瓶即有逾
    6,000之價值，楊奕博豈有一次提供3瓶笑氣供乙○○等人施用
    之理？況販售笑氣並無提供讓客人先行試用，且現場乙○○4
    人亦無人提及楊奕博販售的笑氣太貴所以不要等情，迭據楊
    奕博證述在卷，如上開㈡⒈之⑴詳述，且乙○○所辯試用笑氣一
    情，亦未曾經甲○○、A男、B男供（證）述在卷；A男雖於警
    詢時曾稱乙○○跟對方價格談不攏，以價格太高，跟他的朋友
    4至6人一起打送笑氣的人等語（見偵卷第41頁），B男於少
    年法庭時亦供述：我當時認為乙○○可能會先跟對方談價格，
    再以對方價格太貴為由動手等語（見偵卷第127頁），然交
    易過程如認售價過高，當可拒絕交易，實無動手毆打賣家之
    理。乙○○雖又辯以：楊奕博讓我們試吸再哄抬價錢讓我們不
    能不買等詞（見本院卷第347至348頁），然如上所述，既無
    楊奕博主動、同意乙○○等人先行試用之情，又何來試用後再
    哄抬價格使乙○○等人不得不買之理。由A男、B男上開證述可
    知，價格太貴僅係乙○○藉口，乙○○、甲○○前開辯解均僅係為
    自己強盜犯行之卸責之詞，不足採信。
　⒉被告2人辯護人均為其等辯護稱：A男關於「搶線」一事有多
    種供述版本，且於少年法庭時否認犯行，其後又概括承認，
    又僅有A男提及「搶線」之詞，參以A男、B男曾於另案中誣
    指乙○○轉讓禁藥之事，顯然A男、B男是為求取緩刑、自保而
    誣賴乙○○等語。
　⑴首先觀之乙○○4人為警查獲時，均否認全部犯行，其後方陸續
    有前開援引各節供述互核大致相符之內容，是縱A男前曾否
    認全部犯行，亦不得逕執以否認其後供述之可信。而關於「
    搶線」之用語雖係A男所陳，並於107年1月11日少年法庭時
    供述：乙○○向B男借電話登入臉書傳訊息，後來就說要搶線
    ，說要辦新的微信帳號，之後就跟我說他已經聯絡好對方，
    對方會打電話過來，叫我接電話，當時他有說要跟對方買笑
    氣。乙○○在公園本來說他有錢要買，要走到現場時他才說等
    對方來就打對方，把東西搶走等語（見偵卷第118頁及反面
    ），嗣於107年2月26日偵查中證述：（問：你警詢時稱，乙
    ○○有提議說搶線很好玩？）他有說這句話，好像是在小公園
    還是在路上的時候說的，搶線就是人家在賣東西的時候把貨
    搶走，乙○○說這句話是跟我們當時在場的人說的，是聊天聊
    到一半時說的，（問：你何時知悉乙○○要買笑氣一事？）我
    去接應對方時才知道，我知道乙○○要買笑氣後，還有幫乙○○
    跟對方談價錢，但我的認知是乙○○要買笑氣，不是預謀要搶
    對方，在之前乙○○只有說搶笑氣很好玩，但沒有跟我們說要
    約人家來搶笑氣，但乙○○有說到要買笑氣等情（見偵卷第10
    7頁），再於原審108年12月17日審理中對於所詰問之問題多
    以不記得之語回答，惟經提示上開少年法庭之供述仍確認無
    誤，並稱以少年法庭時之供述為主，現在已經不記得了，另
    就法院所訊問偵查中所述「乙○○說這句話是跟我們當時『在
    場的人說的』」係指哪些人在場時，證稱：因為我自己也不
    知道當時有誰在場，我只知道我、乙○○、甲○○、B男等語（
    見原審卷二第248至255頁）。A男始終證述乙○○有於甲○○、A
    男、B男等人在場時提及「搶線」一事，並就乙○○為「搶線
    」而借用B男手機、以A男臉書暱稱設定新帳號以與賣家聯繫
    ，並告知A男應負責接聽笑氣賣家之電話等過程於少年法庭
    訊問時詳述在卷；其於偵查中雖又稱乙○○只有說搶笑氣很好
    玩，但其認知乙○○是要買笑氣云云，既與其先前於少年法庭
    之供述相違，且與本院前開㈡關於楊奕博到場後，遭被告2人
    與A男、B男強盜財物之各人行為分擔表現不同，難認其此部
    分更易之詞為可採。
　⑵再由甲○○供稱：我不知道乙○○跟A男講什麼，他只跟我說有狀
    況要支援，直到楊奕博把笑氣拿下來之後被打，才知道乙○○
    是要搶笑氣；乙○○過去談，我及A男、B男在旁邊，有2個人
    躲在車子後等情（見偵卷第121頁反面至第122頁反面），及
    B男所證：到達案發地點後，乙○○要我們先躲起來，躲在別
    人房屋前圍牆旁，等到乙○○動手我才出來；當時我看有人埋
    伏，以為是要出操打楊奕博，看到笑氣瓶才知道是要搶笑氣
    。我本來以為乙○○要買笑氣，後來看到乙○○動手才知道他要
    搶笑氣瓶，（問：乙○○找你們這麼多人到現場，又叫人先躲
    起來，怎麼可能要花錢買笑氣？）我當時認為乙○○可能會先
    跟對方談價格，再以對方價格太貴為由動手等情（見偵卷第
    107頁反面至第108、114頁反面、第127頁），顯見在楊奕博
    到場前，乙○○要求B男等人躲藏而埋伏在旁，而佐以在此之
    前乙○○係以出操為由邀約甲○○、A男、B男會合，並先以B男
    手機、以A男臉書暱稱與賣家聯繫，如乙○○僅係要依一般交
    易習慣付錢購買商品，何需以出操為由邀約其他人，更要其
    等先行躲藏，或要甲○○於有狀況時要支援？再參以B男於其
    被訴強盜犯行案件審理中業已坦承：開始交易之前有想搶，
    （問：按照你們原來犯罪計畫，是否為你們跟楊先生洽談時
    ，一邊有人去洽談，一邊有人埋伏用打的之後再上去搶笑氣
    嗎？）對；我看他們打很兇打到草叢裡面，自然反應就去拉
    ，（問：是否是希望不要傷害楊奕博那麼重？）是，（問：
    這樣是否影響你們原來計畫？）後面還是有搶到，楊奕博一
    到就叫他先把東西放地板等語，並於本院審理中證述確認上
    開供述內容正確無訛（見本院卷第222、223、332頁），亦
    即其等確實就強盜楊奕博財物預先計畫而有犯意聯絡。是甲
    ○○、B男前稱直到看到笑氣才知道乙○○要搶笑氣云云，或未
    曾提及「搶線」之詞，應係為減免自身責任所為飾卸之詞，
    不足採信；乙○○否認自始有強盜犯意，亦無足採信。
　⑶至A男、B男另案指訴乙○○轉讓禁藥部分，經法院審理後認其2
    人因權衡與乙○○及其他人熟識程度之利害關係後，有誣指乙
    ○○之情，而為乙○○無罪之諭知，雖有臺灣桃園地方法院107
    年度訴字第103號判決可參（見本院卷第47至51頁）。然B男
    業已證述於本案中並無故意虛構事實誣指乙○○、甲○○乙節（
    見本院卷第332至333頁），且本案係綜合楊奕博、A男、B男
    之證述、甲○○、乙○○前揭各部分不利於己之供述，以及卷附
    診斷證明書等證據，認定被告2人與A男、B男結夥3人以上攜
    帶兇器強盜楊奕博之笑氣3瓶犯行，業經本院逐一論述如前
    ，並非僅以A男、B男指訴為唯一證據，自不能以另案認定之
    理由據以否認A男、B男於本案證述之可信。
　⒊乙○○辯護人另辯護以：乙○○等人攻擊楊奕博之時間雖長，但
    僅係攻擊四肢而未攻擊要害，顯然無意使楊奕博受有嚴重之
    傷害，楊奕博尚且能自行開車離去，顯見並無至使其不能抗
    拒之程度等詞。惟按強盜罪之所謂「不能抗拒」，係指行為
    人所為之強暴、脅迫等不法行為，就當時之具體事實，予以
    客觀之判斷，足使被害人身體上或精神上達於不能或顯難抗
    拒之程度而言。本案依上開㈡之⒈所述，楊奕博係因乙○○4人
    上述包圍、傷害行為，使其身心極度恐懼，始口出「這些笑
    氣瓶請你們」之語而任由乙○○4人未支付任何價款即將其所
    持有原欲販售之3瓶笑氣取走，並希望以此方式讓自己不要
    再受傷害，是由當時具體情境，楊奕博當時係1個人而無外
    援，又手無寸鐵，顯然屈居弱勢，一般人在此情況下，均會
    深感生命安全受到立即威脅，而達到身體、精神上之意思自
    由俱不能抗拒的程度。辯護人竟以楊奕博所受傷害並未致命
    、尚能自行離去，而指被告2人與A男、B男之行為未使楊奕
    博不能抗拒云云，實非可採。
　⒋乙○○之辯護人復以笑氣瓶搬下車、乙○○開始施用前，並沒有
    任何人對楊奕博動手，楊奕博也未阻止，如乙○○等人有意強
    佔，當可以直接快速離開現場，沒有必要在施用過後再為傷
    害行為等語為乙○○辯護。然依前開楊奕博之證述，其之所以
    未阻止乙○○等人施用笑氣係因其等說要進入屋內拿錢，而誤
    認乙○○有支付價款之真意；再由前述認定，楊奕博留下3瓶
    笑氣瓶後，被告2人與A男、B男尚將笑氣瓶載往公園、汽車
    旅館施用，顯然楊奕博所留下之笑氣瓶3瓶仍有相當容量而
    有價值。是其等於一開始時雖有先行施用部分笑氣而未經楊
    奕博阻止一情，亦不足為有利於其等之認定。　
　⒌乙○○辯稱：當時我身上有錢，如果我要搶，就不用先跟人拿
    錢，打了人搬走東西就好，不用逗留現場30分鐘云云（見本
    院卷第345頁），而甲○○辯護人亦辯護稱：如其等果有搶笑
    氣之意，於見楊奕博1人到場時即可上前強取，何需演戲一
    番，顯見應是討價還價造成糾紛所致等語。然如A男前述：
    乙○○說搶線很好玩，本來說有錢要買，走到現場才說等對方
    來就打對方，把東西搶走一情，以及甲○○、B男均稱乙○○邀
    約其等要出操乙節，足見此等聯繫賣家到場、先行上前洽詢
    交易價格、再上前圍毆、搶取應僅係其等犯罪之計劃，實不
    能以一般常情視之。　
  ⒍至A男、少年B男雖曾證稱：案發現場另有乙○○認識的2人在旁
    邊埋伏、衝上前打楊奕博，我們在旁邊並未動手，後來我們
    有把楊奕博跟乙○○分開云云（見偵卷第118至119、127頁、
    本院卷第329至330頁），甲○○亦曾稱：連乙○○的朋友共有6
    人去搶笑氣，我只認識乙○○、A男、B男，其他2人我不認識
    ；有2個人躲在車後，是乙○○及埋伏的2人毆打楊奕博等語（
    見偵卷第13、121頁反面、第122頁、原審卷一第199頁）。
    惟楊奕博業已明確證述：我被打時有4個人在我身邊，有2支
    棒子，這4個人就是一開始下來跟我講話的人（即乙○○、甲○
    ○、A男、B男），除了這4人外，現場並沒有其他人等語（見
    原審卷一第243、249頁），參酌甲○○、A男、B男為警查獲之
    時亦均否認犯行，更否認在現場參與、出手毆打之情，則其
    等即不無為減免自己之責任而為以上卸責之詞，又乙○○否認
    有其他人在場（見本院卷第102頁），復無其他證據證明有
    其他共犯2人參與之情，且被告2人與A男、B男共同為本案犯
    行，業已該當結夥3人以上之加重條件，如前所述，是甲○○
    、A男、B男前所述之「其他共犯2人」之認定與否亦不影響
    被告2人之罪名，從而，公訴意旨依其等證述認定本案尚有
    真實姓名、年籍不詳之共犯2人，即有所誤，爰更正之。惟
    本院就A男、B男此部分證述雖未參採，然其等所述其他過程
    除互核大致相符以外，亦與楊奕博證述、被告2人部分不利
    於己之供述相合，分據本院詳述如前，是不因此而認其2人
    之證述均不可採，均應予敘明。
　㈤綜上所述，被告2人所持辯解之詞，均非可採。本件事證明確
     ，被告2人犯行均堪認定，應依法論科。　
參、論罪及撤銷改判之說明：
一、論罪：
  ㈠核被告2人所為，均係犯刑法第328條第1項之強盜罪，而有同
    法第321條第1項第3款、第4款之情形，應成立同法第330條
    第1項結夥3人以上攜帶兇器強盜罪（被告2人行為後，刑法
    第328條雖於108年12月25日修正公布施行，並自同年月27日
    起生效，然僅係將原本尚須適用刑法施行法第1條之1第2項
    規定計算得出之罰金數額，直接規定為法定罰金刑度，以減
    少法律適用之複雜度，增加法律明確性，並無改變構成要件
    之內容，並不影響本案認定加重條件之情形，且本案據以論
    罪科刑之法條為同法第330條，是自不生新舊法比較之問題
    ）。又被告2人為強取笑氣而以毆打告訴人之強暴方式為之
    ，其等因此致告訴人受有傷害，乃實施強暴之當然結果，自
    不另論傷害罪；公訴意旨認被告2人所為另構成傷害罪，且
    與所犯之結夥3人以上攜帶兇器強盜罪為想像競合犯，容有
    誤會。
　㈡被告2人與A男、少年B男就前開犯行，有犯意聯絡及行為分擔
    ，為共同正犯。
　㈢按成年人教唆、幫助或利用兒童及少年犯罪或與之共同實施
    犯罪或故意對其犯罪者，加重其刑至二分之一，兒童及少年
    福利與權益保障法第112條第1項定有明文。查甲○○係83年6
    月24日出生，行為時為已滿20歲之成年人，而A男、B男分別
    為91年6月、89年10月生，於行為時則均係14歲以上未滿18
    歲之少年，有其等年籍在卷，甲○○復供承其明知A男為未滿1
    8歲之少年（見原審卷二第291頁），猶與之共犯本案犯行，
    應依前述規定加重其刑。至公訴意旨認乙○○亦應依前述規定
    加重其刑，惟乙○○係86年8月15日出生，於本件行為時為19
    歲，並未滿20歲，尚非前述規定所稱之「成年人」，自不適
    用該規定加重其刑，公訴意旨尚有誤會。
二、撤銷改判之說明：
　㈠原審就被告2人所犯加重強盜犯行，予以論罪科刑，固非無見
    。惟：
  ⒈被告2人持以毆打告訴人之棍棒2支均未扣案，然其等持以傷
    害告訴人業已造成告訴人上開遍及全身之傷害，客觀上對於
    人之生命、身體、安全業已構成威脅，應為兇器無訛，已經
    本院說明如前，原判決於事實欄認定被告2人持該2棍棒毆打
    告訴人，卻於論罪科刑欄僅就其一認定係屬兇器，容有未恰
    。
  ⒉按刑法總則之加重，係概括性之規定，所有罪名均一體適用
    ；刑法分則之加重，係就犯罪類型變更之個別犯罪行為予以
    加重，成為另一獨立之罪名。兒童及少年福利與權益保障法
    第112條第1項前段所定：「成年人教唆、幫助或利用兒童及
    少年犯罪或與之共同實施犯罪或故意對其犯罪者，加重其刑
    至二分之一」，其中成年人教唆、幫助或利用兒童及少年犯
    罪或與之共同實施犯罪之加重，並非對於個別特定之行為而
    為加重處罰，其加重係概括性之規定，對一切犯罪皆有其適
    用，自屬刑法總則加重之性質；至故意對兒童及少年犯罪之
    加重，係對被害人為兒童及少年之特殊要件予以加重處罰，
    乃就犯罪類型變更之個別犯罪行為予以加重，則屬刑法分則
    加重之性質，最高法院103年度台非字第306號判決意旨同此
    。是甲○○成年人與少年共同犯罪應依上開規定加重其刑，應
    屬刑法總則之加重，並未變更其罪名，原判決於主文第2項
    諭知「甲○○成年人與少年犯結夥三人以上攜帶兇器強盜罪」
    為罪名變更，而認為刑法分則之加重，即有未恰。
　⒊被告2人強盜所得之財物為笑氣3瓶，因該笑氣業為被告2人及
    A男、B男施用完畢，此經本院認定如上，原判決亦持相同之
    認定（參原判決第2頁第25至26行），而顯然無從就原物諭
    知沒收，自應追徵其替代之價額；又甲○○於原審審理中已與
    告訴人達成調解，並已依分期付款條件按期支付2萬元款項
    （見原審卷二第291頁、本院卷第108頁），此部分清償款項
    已逾甲○○分受之犯罪所得價值2,250元的笑氣，告訴人就此
    部分求償權既已獲滿足，如再予沒收追徵，尚有過苛之虞。
    從而，原判決逕以笑氣3瓶之價值認定為被告2人之犯罪所得
    而予以宣告沒收，復未審酌甲○○業已償還而逾其分受部分價
    值之款項，仍於甲○○罪刑項下宣告沒收、追徵，均有未當。
　㈡被告2人上訴均仍否認犯行，猶執前詞指摘原判決不當，業經
    本院逐一論駁如前，其等上訴均無理由，惟原判決有上開可
    議之處，應就原判決均予撤銷改判。
　㈢爰以行為人責任為基礎，審酌被告2人不思以正當之方式獲取
    財物，竟為圖個人之私利，夥同A男、B男以上揭方式強盜告
    訴人之財物，除造成告訴人受有財產之損失，並受有傷害外
    ，更嚴重破壞社會秩序及安寧，所為非是、惡性非輕，參以
    被告2人強盜取得財物之價值、於本案之分工，乙○○立於主
    導地位，應予嚴加懲戒，被告2人雖均已與告訴人成立調解
    ，惟乙○○以其仍在監所執行而尚未能履行，甲○○雖已履行部
    分款項，然並未按期依調解條件給付，有原審調解筆錄可參
    （見原審卷二第第263至265頁、給付情形見本院卷第108、3
    51、368頁），惟始終對自己所為未能反省面對，乙○○甚將
    起因推卸於告訴人指其哄抬價格，兼衡乙○○自陳高職肄業之
    智識程度、家庭經濟狀況貧寒、甲○○自陳高職畢業之智識程
    度、小康之家庭經濟狀況等一切情狀（分別參偵卷第3、11
    頁調查筆錄之記載），分別量處如主文第2、3項所示之刑。
  ㈣沒收部分：
  ⒈犯罪所得：
　⑴按犯罪所得，屬於犯罪行為人者，沒收之。但有特別規定者
    ，依其規定。犯罪行為人以外之自然人、法人或非法人團體
    ，因下列情形之一取得犯罪所得者，亦同：一、明知他人違
    法行為而取得。二、因他人違法行為而無償或以顯不相當之
    對價取得。三、犯罪行為人為他人實行違法行為，他人因而
    取得。前二項之沒收，於全部或一部不能沒收或不宜執行沒
    收時，追徵其價額。刑法第38條之1第1項至第3項訂有明文
    。本件被告2人與A男、B男強盜所得之財物為笑氣3瓶，惟該
    笑氣業經其4人施用完畢，如本院前所認定，亦即該犯罪所
    得即該笑氣3瓶因事實上原因而不能沒收，揆諸前開規定，
    自應追徵其替代之價額。而此替代之價額，依楊奕博之證述
    為每瓶3,000元（見偵卷第54頁），3瓶價值即為9,000元。
　⑵按犯罪所得已實際合法發還被害人者，不予宣告沒收或追徵
    ；宣告前2條之沒收或追徵，有過苛之虞、欠缺刑法上之重
    要性、犯罪所得價值低微，或為維持受宣告人生活條件之必
    要者，得不宣告或酌減之，刑法38條之1第5項、第38條之2
    第2 項分別定有明文。其立法目的，係因過往犯罪行為人之
    犯罪所得，不予宣告沒收，以供被害人求償，但因實際上被
    害人因現實或各種因素，卻未另行求償，反致行為人因之保
    有犯罪所得。是修正後刑法之沒收、追徵不法利得條文，係
    以杜絕避免行為人保有犯罪所得為預防目的，並達成調整回
    復財產秩序之作用，故以「實際合法發還」作為封鎖沒收或
    追徵之條件。然因個案中，被告仍可能與被害人達成和解、
    調解或其他民事上之解決，而以之賠償、彌補被害人之損失
    ，此種將來或已經實現給付之情狀，雖未「實際合法發還」
    ，仍無礙比例原則之考量及前揭「過苛條款」之適用，是應
    考量個案中將來給付及分配之可能性，並衡量前開「過苛條
    款」之立法意旨，仍得以之調節而不沒收或追徵。又犯罪所
    得之沒收，以各人實際所得者為限，故2人以上共同犯罪，
    應各按其利得數額負責，至於犯罪所得之多寡，應由事實審
    法院綜合卷證資料及調查所得認定之。審酌上開笑氣3瓶最
    後由被告2人與A男、B男朋分施用完畢，爰以2,250元（計算
    式：9,000÷4＝2,250）分別認定被告2人各應予追徵替代之價
    額。而甲○○於原審審理中已依調解條件給付告訴人2萬元（
    見原審卷二第291頁），上訴後並有陸續再行給付（見本院
    卷第108、351頁，甲○○於本院最後審理時陳述支付之款項與
    告訴人庭後陳報之金額不同，惟並不影響甲○○部分沒收之認
    定【參本院卷第368頁之109年9月25日公務電話來電紀錄表
    】），金額業已超過甲○○實際分受所得之價額2,250元，是
    以，本院參酌該規定旨在保障被害人因犯罪所生之求償權，
    而上開告訴人之求償權已獲滿足，若再宣告沒收，將有過苛
    之虞，爰依刑法第38條之2第2項之規定，就其犯罪所得部分
    不予宣告沒收、追徵。
　⑶另基於「任何人不得保有不法行為之獲利」原則，對於因犯
    罪造成之財產利益不法流動，應藉由「沒收犯罪利得」法制
    ，透過類似不當得利之衡平措施，使之回歸犯罪發生前的合
    法財產秩序狀態。從而若被害人因犯罪受害所形成之民事請
    求權實際上已獲全額滿足，行為人亦不再享有因犯罪取得之
    財產利益，則犯罪利得沒收之規範目的已經實現，自無庸宣
    告犯罪利得沒收、追徵。惟若被害人就全部受害數額與行為
    人成立調（和）解，然實際上僅部分受償者，其能否確實履
    行償付完畢既未確定，縱被害人日後可循民事強制執行程序
    保障權益，因刑事訴訟事實審判決前，尚未實際全數受償，
    該犯罪前之合法財產秩序狀態顯未因調（和）解完全回復，
    行為人犯罪利得復未全數澈底剝奪，則法院對於扣除已實際
    給付部分外之其餘犯罪所得，仍應諭知沒收、追徵，由被害
    人另依刑事訴訟法第473條第1項規定聲請發還，方為衡平，
    最高法院107年度台上字第4651號判決意旨同此。乙○○雖已
    與告訴人成立調解，然迄未履行（見本院卷第351頁），揆
    諸前開說明，避免乙○○因犯罪而坐享犯罪所得，自仍應追徵
    其犯罪所得之替代價額。
  ⒉至於被告2人犯本案強盜犯行時所持用之棍棒2支未據扣案，
    且考量該等物非違禁物，欠缺刑法上之重要性，亦無證據證
    明依然存在，為避免開啟助益甚微之沒收或追徵程式，過度
    耗費訴訟資源而無助於目的之達成，爰不予宣告沒收。
據上論斷，應依刑事訴訟法第369條第1項前段、第364條、第299
條第1項前段，判決如主文。
本案經臺灣桃園地方檢察署檢察官趙燕利、蕭百麟提起公訴，臺
灣高等檢察署檢察官丁俊成到庭執行職務。
中　　華　　民　　國　　109 　年　　9 　　月　　29　　日
                  刑事第十四庭  審判長法　官  黃斯偉
                                      法　官  程克琳
                                      法　官  黎惠萍
以上正本證明與原本無異。
如不服本判決，應於收受送達後20日內向本院提出上訴書狀，其
未敘述上訴之理由者並得於提起上訴後20日內向本院補提理由書
（均須按他造當事人之人數附繕本）「切勿逕送上級法院」。
                                      書記官  李格瑤
中　　華　　民　　國　　109 　年　　9 　　月　  30　　日
附錄：本案論罪科刑法條全文
中華民國刑法第330條第1項
（加重強盜罪）
犯強盜罪而有第321條第1項各款情形之一者，處7年以上有期徒
刑。
前項之未遂犯罰之。